【裁判字號】    88,訴,366
【裁判日期】    890104
【裁判案由】    毒品危害防制條例
【裁判全文】
台灣士林地方法院刑事判決                          八十八年度訴字第三六六號
    公  訴  人  臺灣士林地方法院檢察署檢察官
    被      告  甲○○
右列被告因違反毒品危害防制條例案件，經檢察官提起公訴（八十八年度偵字第二五
八一號），本院判決如左：
    主  文
甲○○施用第二級毒品，處有期徒刑肆月，如易科罰金以佰元折算壹日。扣案之安
非他命壹包（淨重零點貳伍玖玖公克，驗餘淨重零點貳公克）沒收銷燬之。
被訴施用第一級毒品部分無罪。
    事  實
一、甲○○前因施用毒品案件，經依本院以八十七年度毒聲字第八四九號裁定送觀察
    、勒戒後，認無繼續施用毒品之傾向，由台灣士林地方法院檢察署檢察官於八十
    七年十一月十三日以八十七年度偵字第一○○四四號為不起訴處分確定。嗣甲○
    ○竟仍不知悔改，復於八十八年二月二十四日晚間十時許，在台北市蘭州公園內
    施用第二級毒品安非他命乙次，嗣為警於八十八年二月二十五日晚間六時許，在
    臺北縣蘆洲市○○街三十八巷四十五號當場查獲，並扣得甲○○持有之安非他命
    乙包（淨重○．二五九九公克、驗餘淨重○．二三三三公克），經依台灣士林地
    方法院以八十八年度毒聲字第四二四號裁定送觀察、勒戒後，認有繼續施用毒品
    傾向而查悉上情。
二、案經臺北縣警察局海山分局移移請臺灣士林地方法院檢察署檢察官聲請強制戒治
    並偵查起訴。
    理  由
壹、有罪部分：
  一、右揭犯罪事實，業經被告甲○○自白不諱，且被告查獲當日所採尿液經送台北
      縣衛生局初驗及法務部調查局複驗結果，均呈甲基安非他命陽性反應，有台北
      縣衛生局八十八年四月一日北縣衛六字第一五○六二號尿液煙毒檢驗成績書、
      法務部調查局八十八年八月三十日（八八）陸字第八八○五六八三○號檢驗通
      知書各乙紙在卷足參，並有扣案之安非他命乙包（淨重○．二五九九公克、驗
      餘淨重○．二三三三公克）可資佐證。而扣案之安非他命乙包經台北縣警察局
      海山分局以聯勤二○四廠製造之煙毒品檢驗Ａ包試劑檢驗結果，呈安非他命反
      應，有該分局毒品初步鑑驗報告單乙紙附卷可稽，再送憲兵司令部刑事鑑識中
      心鑑驗結果，其顆粒中含有甲基安非他命成份，有該中心八十八年三月十一日
      （八八）綱得字第○三三一八號鑑驗通知書乙紙在卷可按，是被告自白顯與事
      實相符，堪予採信，其施用第二級毒品之犯行，洵堪認定。又被告前因施用毒
      品案件，經依本院以八十七年度毒聲字第八四九號裁定送觀察、勒戒後，認無
      繼續施用毒品之傾向，已由臺灣士林地方法院檢察署檢察官於民國八十七年十
      一月十三日以八十七年度偵字第一○○四四號為不起訴處分確定，有該不起訴
      處分書及臺灣高等法院檢察署刑案紀錄簡覆表各乙份存卷足參。被告於五年內
      再犯毒品危害防制條例第十條第二項之施用毒品罪，經本院以八十八年度毒聲
      字第四二四號裁定送臺灣士林看守所附設勒戒處所觀察、勒戒後，認有繼續施
      用毒品之傾向，有本院八十八年度毒聲字第四二四號裁定及該所八十八年三月
      十二日（八八）士所戒字第○八二九號函送之證明書各乙份附卷足憑，本件事
      證明確，被告犯行洵堪認定，應依法論科。
  二、查安非他命為毒品危害防制條例所謂之第二級毒品，觀諸該條例第二條第二項
      第二款規定甚明。核被告所為，係犯毒品危害防制條例第十條第二項之施用第
      二級毒品罪。被告因施用毒品安非他命而持有安非他命，其持有之低度行為已
      為施用之高度行為所吸收，不另論罪。另公訴意旨於事實欄內雖記載被告基於
      概括犯意施用毒品，惟未載明多次施用之事實，於論罪時亦未為被告所犯係連
      續犯之敘明，經本院審理結果，除前揭時間施用安非他命乙次之犯行外，查無
      其他積極證據證明被告有連續施用第二級毒品犯行，是起訴書犯罪事實此部分
      之記載，顯為誤載，併此敘明。爰審酌被告前已多次施用安非他命，經送觀察
      、勒戒後，竟又再度施用，顯見其意志不堅，及其犯罪之動機、對身體健康所
      生之危害與犯罪後坦承犯行，尚知悔改等一切情狀，量處如主文所示之刑，並
      諭知易科罰金之折算標準。另扣案查獲之安非他命乙包（淨重○．二五九九公
      克、驗餘淨重○．二三三三公克），依法不得持有而屬違禁物，不問屬於犯人
      與否，應依同條例第十八條第一項之規定，沒收銷燬之。
貳、無罪部分：
  一、公訴意旨另以：被告甲○○復於八十八年二月二十七日前一至五日間某時，在
      不詳地點施用第一級毒品海洛因乙次，因認被告涉有毒品危害防制條例第十條
      第一項之罪嫌。
  二、按犯罪事實應依證據認定之，無證據不得推定其犯罪事實。又不能證明被告犯
      罪者，應諭知無罪之判決，刑事訴訟法第一百五十四條、第三百零一條第一項
      分別定有明文。復按認定不利於被告之事實，須依積極證據，苟積極證據不足
      為不利於被告事實之認定時，即應為有利於被告之認定，更不必有何有利之證
      據，最高法院三十年上字第八一六號判例可資參照。
  三、公訴人認被告甲○○涉有前揭施用第一級毒品之犯行，無非係以被告甲○○於
      八十八年二月二十七日經臺灣士林看守所採集其尿液檢驗結果，呈鴉片陽性反
      應與卷附之該所收容人毒品尿液檢驗報告表乙紙為其論據。訊據被告甲○○堅
      決否認涉有施用第一級毒品海洛因之犯行，辯稱：伊僅施用安非他命，並無施
      用海洛因。自八十八年二月二十五日晚間六時許為警查獲時起，至八十八年二
      月二十七日至士林看守所執行觀察、勒戒止，這段期間均無施用毒品等語。經
      查：
    （一）被告甲○○於八十八年二月二十七日上午九時三十八分入所採尿檢驗，經
          該所以酵素分析法初步檢驗結果，雖呈鴉片陽性反應，有前揭檢驗報告表
          在卷可參。然被告前於八十八年二月二十五日晚間六時許為警查獲採尿送
          驗，該尿液檢體經台北縣衛生局以酵素免疫分析法檢驗，再送法務部調查
          局以螢光偏極免疫分析法初步篩驗，再以氣相層析質譜儀分析法確認結果
          ，均呈嗎啡陰性反應，甲基安非他命陽性反應，有上開尿液煙毒檢驗成績
          書及檢驗通知書各乙紙在卷可參。又被告自八十八年二月二十五日晚間六
          時許為警查獲時起，至八十八年二月二十七日至士林看守所執行觀察、勒
          戒止，均無施用毒品等情，業經被告供明在卷；而台灣士林看守所亦函覆
          「二、林員於八十八年二月二十六日係暫押於士林院檢共用之候訊室內，
          至二十七日上午再由法警解送至本所執行觀察勒戒，期間無施用海洛因之
          可能。」等語，有該所八十八年十月八日（八八）士所戒字第三九六○號
          函在卷可參。是被告所辯其為警查獲採尿時起至入所執行觀察勒戒時止，
          均無施用毒品海洛因乙節，堪予採信。再者，一般人施用海洛因後，能否
          檢出嗎啡陽性反應，雖與其投與量、投與時間、採尿時間及檢驗方法靈敏
          度有關，然根據一般經驗法則，施用毒品者體內尿液所含嗎啡成份，會隨
          時間經過而逐漸代謝遞減，是採尿時間距施用毒品時間愈久，愈無法檢出
          嗎啡成份，反之亦然；但絕無可能發生採尿時間距施用毒品時間較近者，
          無法檢出嗎啡陽性反應，而採尿時間距施用毒品時間較久者，反檢出嗎啡
          陽性反應之情形。是本件被告前於八十八年二月二十五日晚間六時許所採
          尿液檢體，經台北縣衛生局以酵素免疫分析法加以檢驗，再送法務部調查
          以螢光偏極免疫分析法初步篩驗，再以精確度較高之氣相層析質譜儀分析
          法確認結果，均呈「嗎啡陰性反應，安非他命陽性反應」，已如前述；且
          被告自為警查獲時起至入所採尿時止，既無施用毒品海洛因之機會，何以
          被告於八十八年二月二十七日上午九時三十八分，在臺灣士林看守所所採
          之尿液檢體，經以酵素分析法檢驗結果，反呈「嗎啡陽性反應，安非他命
          陰性反應」，是臺灣士林看守所出具前開收容人毒品尿液檢驗報告表之檢
          驗結果，顯與一般經驗法則相違背，其檢驗結果是否正確，已非無疑。
    （二）被告在臺灣士林看守所採集尿液檢體，經該所委託臺灣臺北看守所以酵素
          分析法初驗結果，雖呈嗎啡陽性反應，有上開收容人毒品尿液檢驗報告表
          乙紙在卷可參。惟該項檢驗乃以酵素分析法為檢驗方式，而按「目前常用
          的尿液安非他命或嗎啡篩檢方式包括酵素免疫分析法、薄層色層分析法和
          放射免疫分析法，在文獻報告中確實有藥品或食物因交叉反應，可在尿液
          測試中產生偽陽性之安非他命或嗎啡反應，：：：：但利用精密的儀器分
          析，將可排除偽陽性之可能，而得到正確的答案，因此篩檢結果必須進一
          步確認，在目前最常採用之確認方式為氣相層析質譜儀，此乃因在良好的
          操作條件下，以氣相層析質譜儀作藥物及其代謝產物之定性及定量分析，
          幾乎不會有偽陽性反應產生。因此，尿液測試時是否產生偽陽性反應，除
          須考量其他物質產生之偽陽性外，測試方式及儀器設備亦應列入考量」，
          此有行政院國軍退除役官兵輔導委員會台北榮民總醫院八十三年四月七日
          （八三）北總內字第○三○五九號函釋在案；又有關士林看守所於八十八
          年二月二十七日另行採集甲○○尿液檢體，以酵素分析法檢驗之問題，因
          該檢驗法係屬一般尿檢作業中之篩驗方法，有產生偽陽性之可能，一般均
          不能認定為可靠結果，必須再以精密儀器氣相層析質譜儀進行確認檢驗，
          方可得正確結果。若貴院欲瞭解該檢品之實際情況，可另委託複驗單位進
          一步檢驗以明真象等情，亦經法務部調查局以八十八年十一月二十三日（
          八八）陸字第八八○八七二九六號函覆在卷，是以上開尿液檢體既未經氣
          相層析質譜儀分析法加以確認，依臺灣臺北看守所採用上開檢驗方式之採
          驗結果即可能呈偽陽性反應，是其所為之被告尿液檢驗結果即非絕對可採
          ，自不得僅憑卷附之前揭收容人毒品尿液檢驗報告表，逕認被告有施用第
          一級毒品之行為。
    （三）又根據行政院衛生署藥物食品檢驗局八十八年三月所頒之「濫用藥物尿液
          檢驗機構認可基準」等、二、（四）點中之規定為『驗餘檢體應由委驗
          機構或指定之檢驗機構保存，其陰性尿液檢體可於檢驗報告送出兩週後銷
          毀，陽性尿液檢體則應保存於冷凍庫（低於攝氏零下二十度）十二個月。
          』，此有法務部調查局八十八年十一月二十三日（八八）陸字第八八○八
          七二九六號函在卷可佐，揆其規定目的，無非係為確保檢驗結果之正確性
          及可信性，避免初驗機關因採用準確性較低之酵素分析法、薄層色層分析
          法等檢驗方法進行鑑驗，因而發生誤判之情事，故規定陽性尿液檢體應保
          存於冷凍庫十二個月，俾對初驗機關所為之鑑驗結果有所質疑時，能送其
          他複驗機構以較精密之檢驗方法（如氣相層析質譜儀分析法）來進行確認
          工作，以確保尿液鑑驗結果之正確性。但本院嗣向臺灣士林看守所調取被
          告入所當時所採之尿液檢體，欲送法務部調查局進行複驗，惟臺灣士林看
          守所則函覆：被告即受觀察勒戒人甲○○於八十八年二月二十七日所採集
          之尿液，已於八十八年四月三十日送台灣台北監獄戒治後銷毀等語，有該
          所八十八年七月十二日（八八）士所戒字第二三八一號函及八十八年十一
          月九日（八八）士所戒字第四五○二號函各乙份在卷足參，是該尿液檢體
          既經銷毀而未能再送其他機關進行複驗，以進一步確認臺灣士林看守所出
          具之收容人毒品尿液檢驗報告表之檢驗結果是否正確無誤，而上開檢驗結
          果係以精確性較低之酵素分析法進行檢驗，非無發生誤判之可能，況該檢
          驗報告表復與台北縣衛生局及法務部調查局所為檢驗結果有所出入，已如
          前述，是該收容人毒品尿液檢驗報告表既存有諸多瑕疵，其內容是否正確
          無誤，顯有疑問，苟無其他積極證據足資證明被告確有施用第一毒品海洛
          因之行為，實難僅以卷附之前開收容人毒品尿液檢驗報告表乙紙，即推定
          被告涉有施用第一級毒品之犯行。
    （四）綜上所述，被告所辯上情應堪採信，自難僅憑前揭有瑕疵之收容人毒品尿
          液檢驗報告表乙紙，逕認被告有施用海洛因之行為，公訴人此部分所舉證
          據尚不足證明被告有施用第一級毒品海洛因之犯行，此外，復查無其他積
          極證據證明被告涉有施用第一級毒品之犯行，此部分不能證明被告犯罪，
          自應為無罪判決之諭知。
據上論斷，應依刑事訴訟法第二百九十九條第一項前段、第三百零一條第一項，毒品
危害防制條例第十條第二項、第十八條第一項，刑法第十一條前段、第四十一條，罰
金罰鍰提高標準條例第二條，判決如主文。
本案經檢察官繆卓然到庭執行職務
中      華      民      國    八十九    年      一      月      四      日
                                      台灣士林地方法院刑事第一庭
                                          法  官  陳  章  榮
右正本證明與原本無異。
如不服本判決，應於判決送達後十日內，向本院提出上訴狀。
                                          書記官  劉  提  幸
中      華      民      國    八十九    年      一      月      十一    日


司法院資訊處製作；財團法人民間司法改革基金會備份。
